最高法院民事判決　　　　　　　　　　　　　　　九十一年度台上字第二六四○號
　　上　訴　人　丁 ○ ○
　　　　　　　　丙 ○ ○
　　　　　　　　庚 ○ ○
　　　　　　　　己 ○ ○
　　　　　　　　乙 ○ ○
　　　　　　　　甲　　○
　　　　　　　　戊 ○ ○
　　　　　　　　辛 ○ ○
　　　　　　　　辰 ○ ○
　　　　　　　　申 ○ ○
　　　　　　　　酉 ○ ○
　　　　　　　　未 ○ ○
　　　　　　　　卯○○○
　　　　　　　　巳 ○ ○
　　　　　　　　午 ○ ○
　　　　　　　　寅 ○ ○
　　　　　　　　癸 ○ ○
　　右 十七 人
　　共　　　同
　　訴訟代理人　高 忠 勇律師
　　　　　　　　謝 曜 焜律師
　　上　訴　人　子 ○ ○
　　訴訟代理人　鄭 斌 濟律師
　　　　　　　　李 宗 德律師
　　被 上訴 人　丑 ○ ○
　　訴訟代理人　鄭 斌 濟律師
右當事人間請求損害賠償事件，兩造上訴人對於中華民國九十年九月十九日台灣高等
法院第二審更審判決（九十年度上更(四)字第一三二號），各自提起上訴，本院判決如
左：
    主  文
原判決除假執行部分外廢棄，發回台灣高等法院。
    理  由
本件上訴人壬○提起第三審上訴後，於民國九十一年二月二十三日死亡，壬○之繼承
人丁○○、丙○○、庚○○、己○○、乙○○、甲○、戊○○、辛○○（下稱丁○○
等八人）聲明承受訴訟，核無不合，應予准許。
次查上訴人寅○○、癸○○、丁○○等八人、申○○、辰○○、酉○○、未○○、卯
○○○、巳○○、午○○（下稱申○○等七人）（以上十七人下稱寅○○等十七人）
主張：對造上訴人子○○於四十三年間以其子即被上訴人丑○○名義，與寅○○、癸
○○、丁○○等八人及壬○共九人之被繼承人吳四正、申○○等七人之被繼承人郭淑
素（寅○○、癸○○、吳四正、郭淑素四人以下稱吳四正等四人）及訴外人劉阿海（
業於七十四年九月二十三日死亡）合夥成立四合興磚工廠，出資股份比例分別為丑○
○、劉阿海各四十分之七、吳四正四十分之十、寅○○四十分之八、癸○○及郭淑素
各四十分之四。因合夥需要用地，乃由子○○提供其所有，信託登記於丑○○名下之
坐落台北縣內湖鄉○○○段洲子小段四三六、四三六之一、四四六、四四七等四筆土
地為現物出資，然因佃農賴爐居住其上，經協調後，同意以前開四三六地號土地中抽
出面積約○‧一甲之土地，售予賴爐建屋之用，再由丑○○名下之系爭二一一地號土
地內，抽出相同面積土地移轉予合夥，以彌補丑○○出資不足部分，並暫編地號為二
一一之一號。嗣因丑○○、子○○（下稱丑○○等二人）藉故拖延移轉，迄五十二年
十二月間，始由合夥人吳四正等四人及劉阿海，就其出資比例與丑○○簽訂杜賣證書
。同年間，因子○○擅自挪用其所收磚廠之貨款新台幣（下同）四萬餘元，經多次催
討，子○○乃同意再將上開二一一地號土地中之○‧一三甲，以每坪一百三十元之價
格抵償，超出抵償債務之五千餘元，由合夥以現款支付，移轉比例與上開杜賣證書之
約定相同，惟丑○○等二人均未依約移轉。六十年間磚廠停止營業，合夥人仍不定期
開會討論善後事宜，於多次股東會議中，均議決丑○○等二人應將系爭土地移轉登記
予廠方或各股東，而丑○○等二人既對會議紀錄未為反對之表示，且簽名於會議紀錄
上，吳四正等四人與丑○○等二人間即已成立債務約束契約。詎丑○○於七十三年間
依法院判決，將系爭土地移轉登記予子○○後，子○○於七十七年六月間將上開土地
出售予訴外人徐金和等人，致丑○○等二人對吳四正等四人所負移轉登記義務成為給
付不能，且該給付不能係可歸責於丑○○等二人之事由。又系爭土地於七十年間改編
為一五八地號，重測後面積減少為○‧二○五五公頃，折算為六二一‧六三七坪，扣
除磚廠應返還子○○之五千餘元計約三八‧三六坪，丑○○應移轉之面積為二七○‧
二八八坪，子○○應移轉之面積為三二一‧九八九五坪。而系爭土地於起訴時之市價
每坪十四萬七千元，依合夥人出資比例計算，吳四正、寅○○、癸○○、郭淑素因丑
○○違約所受損害依序為九百九十三萬三千零八十四元、七百九十四萬六千四百六十
七元、三百九十七萬三千二百三十三元、三百九十七萬三千二百三十三元；因子○○
違約所受損害依序為一千一百五十萬二千三百六十四元、九百二十萬一千八百九十一
元、四百六十萬九百四十五元、四百六十萬九百四十五元等情。爰依債務不履行損害
賠償請求權之法律關係，求為命丑○○等二人各給付寅○○等十七人上開金額之判決
（寅○○等十七人超過上開金額之請求部分，業經判決寅○○等十七人敗訴確定。上
開金額部分，第一審駁回寅○○等十七人之請求，寅○○等十七人提起上訴，原審就
其中請求子○○給付部分，改判命子○○如數給付，並駁回寅○○等十七人其餘之上
訴。寅○○等十七人及子○○各就其敗訴部分，提起第三審上訴）。
被上訴人丑○○、上訴人子○○則以：丑○○並未出售系爭土地中之○‧○九七公頃
與四合興磚工廠，子○○亦無挪用工廠貨款而應允以每坪一百三十元之價格將系爭土
地○‧一三甲移轉予磚廠，以為抵償，兩造間更無成立債務約束契約之事實存在。又
系爭土地為田地，合夥人中除吳四正外，其餘均無自耕能力，縱有買賣或契約存在，
亦屬無效；況依土地法及農業發展條例之規定，農地不得移轉為共有，對造上訴人寅
○○等十七人不得請求丑○○等二人移轉土地，或損害賠償。另本件合夥係屬隱名合
夥，寅○○等十七人提起本件訴訟，當事人不適格。又縱有買賣或合意，迄今已近三
十年，其請求權已罹於時效而消滅等語，資為抗辯。
原審就對子○○請求部分，改判寅○○等十七人勝訴，就對丑○○請求部分，維持第
一審所為寅○○等十七人敗訴之判決，駁回其上訴，無非以：寅○○等十七人主張吳
四正等四人於四十三年間，與丑○○及訴外人劉阿海成立四合興磚工廠，出資股份為
丑○○及劉阿海各四十分之七、吳四正四十分之十、寅○○四十分之八，癸○○及郭
淑素各四十分之四之事實，業據提出四合興磚工廠股東合約書原本、股東變更合約書
為證，且為丑○○等二人所不爭執，足認為真正。寅○○等十七人另主張丑○○於五
十二年十二月十日，將系爭土地○‧一甲，以六千一百元出售予吳四正等四人及劉阿
海，約定除丑○○保留四十分之七外，餘四十分之三十三，按出資比例移轉登記予吳
四正等四人及劉阿海共有之事實，業據提出杜賣證書、契稅投納申報表、移轉登記申
請書、變更登記申請書等為證。該杜賣證書等文件上丑○○之印文以肉眼比對辨識，
與股東合約書上丑○○印文，應為同一，公誠鑑定有限公司鑑定結果，亦採相同之見
解，有鑑定報告及該公司鑑定人高鵬飛到場陳述之證言可稽，堪信該杜賣證書為真正
。但虛偽意思表示，隱藏他項法律行為者，適用關於該項法律行為之規定，民法第八
十七條第二項定有明文。本件杜賣證書雖記載買受人為吳四正等四人及劉阿海，然寅
○○等十七人自承與丑○○訂立買賣契約係因四合興磚工廠需用地，乃向丑○○以六
千一百元價購系爭土地○‧一甲，並稱價款充作丑○○之合夥出資等情，證人辰○○
亦證稱四合興磚工廠向子○○買○‧二三甲地是要蓋磚工廠用，此外多次股東會議紀
錄亦均記載系爭土地尚未移轉登記予「廠方」或「廠有」等語，足見系爭買賣之實際
買受人應係四合興磚工廠，而非吳四正等人。揆諸前開規定，系爭買賣之法律關係既
存在於四合興磚工廠與丑○○等二人間，而四合興磚工廠本身不具自耕能力，無法承
買農地，上開買賣契約即屬以不能之給付為標的之契約，依民法第二百四十六條第一
項前段規定，契約無效。再依寅○○等十七人之主張，上開杜賣契約之真正目的，乃
在約定丑○○等二人應履行其出資義務，並非果真存有買賣關係，是以得請求丑○○
等二人履行出資義務者，應即為合夥事業，寅○○等十七人非此權利主體，不得據此
杜賣契約請求丑○○等二人給付。又子○○出售系爭土地○‧一三甲既係因子○○侵
占磚廠貨款，始與磚廠協議以系爭土地抵償，則該項買賣契約之買受人亦為四合興磚
工廠，而非吳四正等人，同前說明，此項買賣契約亦應屬無效。寅○○等十七人依買
賣契約請求丑○○二人移轉系爭土地所有權，並於因可歸責於丑○○等二人之事由致
給付不能時，請求賠償其損害，洵屬無據，不應准許。次按不標明原因而約定負擔債
務者，當事人間即成立債務約束契約，當事人應受拘束。又稱股東會決議乃多數相同
方向（平行）之意思表示趨於一致而成立之法律行為，係指股東就公司營業事項所持
意見原非一致，經會商後始趨於一致之情形而言，倘股東與股東間就事涉其等權利義
務之事項於股東會議中作成決議，並記載於股東會議紀錄上，而有利害關係之股東對
該決議事項無異議並均簽名其上，即難謂該決議事項為合同行為，不得成立契約。查
寅○○等十七人提出之七十四年十二月八日股東會議紀錄明載「承購丑○○之土地○
‧二三甲，土地重測後減為○‧二○五五公頃，折算六二一‧六三七坪之土地尚未辦
理過戶，應如何處理，再提請討論案」，而出席之股東議決：「請許股東按照地方法
院判決條件，迅速辦理過戶移轉登記，完妥後待該出售土地可辦分割移轉過戶時，辦
理過戶與各股東取得持分共有產權，或是由其股份應分得面積內扣除之」等語。丑○
○等二人對上開會議紀錄上子○○簽名之真正並不爭執，僅抗辯會議紀錄之內容係偽
造等語。但丑○○等二人既自承上開會議記錄簽名之真正，自應就會議紀錄內容之偽
造負舉證之責。丑○○等二人迄未舉證以實其說，堪認上開會議紀錄為真正。上開決
議內容，既記載丑○○應移轉系爭土地六二一‧六三七坪與吳四正等四人，而子○○
對該決議內容未為異議，且當次會議紀錄並經吳四正、郭淑素（辰○○代理）、癸○
○、寅○○及子○○等人簽名，則吳四正等四人與子○○間已成立債務約束契約。又
債務約束契約之成立並不以具備一定形式要件為必要，雙方當事人苟有此債務拘束之
互相意思表示一致者，即足當之，子○○既於股東會時有上開債務約束契約之承諾，
即應認雙方間債務約束契約之存在。寅○○等十七人雖未舉證證明吳四正等四人於上
開債務約束契約成立時，均具有自耕能力，然據上開股東會議紀錄所載，當時既已約
定「待該出售土地可辦分割移轉過戶時，辦理過戶予各股東取得持分共有產權」，依
民法第二百四十六條第一項但書規定，該債務約束契約仍為有效。且成立該債務約束
契約之時間係在七十四年十二月八日，寅○○等十七人於八十一年九月四日起訴，其
消滅時效期間自尚未完成。丑○○既已於七十七年三月二十六日將系爭土地移轉登記
予子○○，子○○復於同年六月十四日出賣予徐金和等人，並於同年八月八日為所有
權移轉登記，則子○○依債務約束契約所負之移轉登記義務，即成為給付不能，且該
項給付不能係可歸責於子○○，寅○○等十七人自得依民法第二百二十六條第一項規
定，請求子○○賠償損害。子○○固以丑○○名義與吳四正等四人及劉阿海成立四合
興磚工廠，然實際參與該工廠經營之人係子○○，而非丑○○，丑○○亦未曾出席四
合興磚工廠股東會議，且參加七十四年十二月八日股東會議承認移轉系爭土地債務之
人係子○○，亦有當日股東會議紀錄可憑，本件債務約束契約自應以子○○為債務人
，丑○○即不受上開債務拘束契約之拘束。寅○○等十七人請求丑○○給付損害賠償
部分，為無理由，應予駁回。系爭土地於本件起訴時每坪市價為十四萬七千元，依七
十四年十二月八日股東會議記載，子○○應移轉登記予吳四正等四人之土地面積，重
測後減為○‧二○五五公頃，折算為六二一‧六三七坪，依上開起訴時之每坪市價及
吳四正等四人合夥出資之比例計算，丑○○等二人應賠償壬○及丁○○等八人二千二
百八十四萬五千一百六十元，申○○等七人九百一十三萬八千零六十四元，寅○○一
千八百二十七萬六千一百二十八元，癸○○九百一十三萬八千零六十四元。寅○○等
十七人依債務不履行損害賠償之法律關係，請求子○○給付壬○及丁○○等八人一千
一百五十萬二千三百六十四元，申○○等七人四百六十萬九百四十五元，寅○○九百
二十萬一千八百九十一元，癸○○四百六十萬九百四十五元，為有理由，應予准許等
詞，為其判斷之基礎。
按民法第八十七條第二項所謂虛偽意思表示隱藏他項法律行為者，適用關於該項法律
行為之規定，係指為虛偽意思表之當事人間，隱藏有他項真實之法律行為而言，其所
隱藏之行為當無及於他人之效力（本院五十年台上字第二六七五號判例參照）。本件
原審認吳四正等四人及劉阿海與丑○○間訂立之系爭杜賣證書，雖記載買受人為吳四
正等四人及劉阿海，惟實際隱藏之買受人為四合興磚工廠，系爭買賣關係存在於四合
興磚工廠與丑○○等二人間，其見解顯有可議。次查寅○○等十七人主張，丑○○出
資參與合夥組織及行使合夥股東之權利，不論在丑○○成年前或成年以後，均由其父
母子○○夫婦代理，其代理丑○○所為之行為，均對丑○○生效云云（更(四)卷一四九
頁）。另寅○○等十七人提出之歷次股東會議紀錄，出席股東簽名，亦大都簽為「丑
○○代」或「子○○代」（一審卷二一、三十、三九、一三二、一三六、一四一頁）
。丑○○於七十年十二月十四日公證之委託書並載明，合夥股份及包括系爭土地在內
之數筆不動產，均授權子○○夫婦全權處分（一審卷二二六、二二七頁）。原審亦認
子○○係以丑○○名義與吳四正等人成立四合興磚工廠，實際參與工廠經營之人為子
○○等情。則子○○與丑○○間究竟有何關係？有無寅○○等十七人主張之代理關係
？原審未調查審酌，遽認於股東會議上所成立之債務約束契約，對丑○○無拘束力，
未免速斷。末查，原判決主文，就寅○○等十七人請求丑○○給付部分，諭知寅○○
等十七人之上訴駁回。惟判決理由第五段竟認丑○○等二人應賠償壬○及丁○○等八
人二千二百八十四萬五千一百六十元，申○○等七人九百一十三萬八千零六十四元，
寅○○一千八百二十七萬六千一百二十八元，癸○○九百一十三萬八千零六十四元，
其判決主文與理由顯有矛盾。又原判決理由第七段認子○○應給付壬○及丁○○等八
人一千一百五十萬二千三百六十四元，申○○等七人四百六十萬零九百四十五元，寅
○○九百二十萬一千八百九十一元，癸○○四百六十萬零九百四十五元，而未說明該
金額如何計算而來，亦有判決不備理由之違法。兩造上訴論旨，分別指摘原判決其敗
訴部分不當，求予廢棄，均非無理由。
據上論結，本件兩造上訴人之上訴均為有理由，依民事訴訟法第四百七十七條第一項
、第四百七十八條第一項，判決如主文。
中      華      民      國    九十一    年     十二     月     三十     日
                              最高法院民事第二庭
                                  審判長法官  曾  桂  香
                                        法官  劉  延  村
                                        法官  劉  福  聲
                                        法官  黃  秀  得
                                        法官  顏  南  全
　　　右正本證明與原本無異
 　　　　　                              　　 書  記  官
中      華      民      國    九十二    年      一      月     十三     日
